【裁判字號】    96,訴,1446
【裁判日期】    970610
【裁判案由】    清償債務
【裁判全文】
臺灣板橋地方法院民事判決              96年度訴字第1446號
原      告  甲○○
訴訟代理人  蔡銘書律師
複  代理人  游成淵律師
被      告  丁○○
訴訟代理人  許中銘律師
            劉光傑律師
上  一  人
複  代理人  盧天成律師
            戊○○
                      之1
上列當事人間請求清償債務事件，經本院於民國97年5 月27日言
詞辯論終結，判決如下：
    主      文
原告之訴及假執行之聲請均駁回。
訴訟費用由原告負擔。
    事實及理由
一、原告起訴主張：原告前為被告所開立址設於臺北縣板橋市○○路11號1 樓之壽司店之員工。緣被告於民國85年12月10日
    ，經由訴外人丙○○（原名詹樹土）介紹及代理被告向訴外
    人乙○○借貸新臺幣（下同）700,000 元，並簽發如附表編
    號1 、2 所示之支票2 紙，且委請原告背書後交付予乙○○
    ，另商請將原告所有坐落於屏東縣高樹鄉○○○段233 之4
    地號土地（應有部分1/3 ，下稱系爭土地）設定700,000 元
    之抵押權登記（下稱相關抵押權登記）予乙○○，作為系爭
    債務之擔保。嗣後因被告無力清償系爭債務，原告恐乙○○
    聲請拍賣系爭土地，乃於87年2 月10日持如附表編號3 所示
    之支票交付予乙○○，代被告清償系爭債務之本息，並獲乙○○開立債務清償證明書，據以塗銷相關抵押權設定登記後
    ，乙○○旋將如附表編號1 、2 所示之支票交付與原告，俾
    原告得向被告請求系爭債務。原告既代被告清償系爭債務，
    依民法第879 條第1 項之規定，自得於其清償之750,000 元
    之限度內，承受系爭債權，是原告得據此請求被告清償系爭
    債務等情。並聲明被告應給付原告750,000 元，及自起訴狀
    繕本送達之翌日起至清償日止，按週年利率5%計算之利息，
    暨以供擔保為條件之假執行宣告。
二、被告則以：被告於86年2 月間因所經營壽司店財務困難，致
    其所簽發之支票無法兌現，而成為銀行之拒絕往來戶。而如
    附表編號1 、2 所示支票之發票日分別為86年6 月15日及同
    年4 月20日，是時被告已為銀行之拒絕往來戶，且無法兌現
    上開2 紙支票，故其遂將上開2 紙支票取回。此外，因其認
    上開2 紙支票已無任何經濟價值，故將該2 紙支票置於壽司
    店抽屜中，且不曾將上開2 紙支票交付與他人，惟事後上開
    2 紙支票卻不知去向。再者，被告與乙○○素昧平生，兩人
    不可能有金錢借貸之法律行為，詎原告今竟虛構債權，並持
    上開2 紙支票對被告提起本件訴訟，且誠如原告所言，其已
    承受乙○○之系爭債權，何以其在明知被告經營之壽司店未
    曾遷移之情況下，竟仍歷10年餘均未曾對被告主張過系爭債
    權，可見其主張不合常理之處等語，資為抗辯。並聲明：原
    告之訴及假執行之聲請均駁回；如受不利判決，願供擔保請
    准免為假執行。
三、原告主張被告曾於86年間，簽發如附表編號1 、2 所示之支
    票2 紙，並提出上開支票影本2 紙，且為被告所不爭，堪信
    為真實。至原告另主張被告於85年12月10日，經由丙○○介
    紹及代理其向乙○○借貸700,000 元，並簽發如附表編號1
    、2 所示之支票2 紙，且委請原告背書後交付乙○○，再商
    請將原告所有之系爭土地設定相關抵押權登記予乙○○，作
    為系爭債務之擔保一情，則為被告所否認，並以前揭情詞置
    辯。則被告是否於85年12月10日，經由丙○○介紹並代理其
    向乙○○借貸700,000 元，厥為本件重要之爭執。茲析述如
    下：
（一）按稱消費借貸者，謂當事人一方移轉金錢或其他代替物之
      所有權於他方，而約定他方以種類、品質、數量相同之物
      返還之契約，民法第474 條第1 項規定甚明。再按主張法
      律關係存在之當事人，僅須就該法律關係發生所具備之特
      別要件，負舉證責任，至於他造主張有利於己之事實，應
      由他造舉證證明，最高法院48年臺上字第887 號判例可資
      參照。是依上開法律及判例意旨，消費借貸契約於性質上
      係屬要物契約，除須交付金錢或其他代替物並移轉所有權
      於他方，尚須當事人間具有借貸意思表示之合致，始能成
      立，即若僅證明有金錢之交付，未證明借貸意思表示互相
      一致者，尚不能認有金錢借貸關係之存在。而本件原告既
      主張被告與乙○○間存有消費借貸之法律關係，且其已代
      被告清償系爭債務，依法得承受乙○○對被告所有之系爭
      債權一情，自應就被告與乙○○間成立消費借貸契約及金
      錢交付之事實負舉證之責。
（二）本件原告認被告與乙○○間存有消費借貸之法律關係，無
      非係以附表所示之支票影本3 紙、系爭土地登記謄本、債
      務清償證明書及證人乙○○、汪侑誼之證詞為據。訊據證
      人即系爭債務貸與人乙○○固到場證稱：其與被告並不認
      識，是其友人丙○○於85年間親自持被告簽發如附表編號
      1 、2 所示之支票向其借款，而地點係在丙○○位於南港
      之租屋處，其曾表示因不認識被告，故不願意借款，丙○○即表示被告願提供抵押物作為擔保，其始同意貸與被告
      ，金額好像是700,000 元；且其是設定相關抵押權登記後
      始拿現金至丙○○住處，丙○○借款時表明借款人係被告
      等語（見本院卷第57、59頁）。由證人乙○○上開之證述
      ，其無非係以如附表編號1 、2 所示之支票係被告所簽發
      ，及丙○○所稱借款人係被告，因而認定係被告向其借款
      。惟查：
  １、按支票背書人，依票據法之規定應照支票文義擔保付款，
      與消費借款之借用人，負返還與借用物同種類同數量之責
      任者其性質不同。即支票係無因證券，執有支票之原因容
      或出於多端，非僅限於消費借貸關係，縱或以支票代借據
      ，除支票背書人為借用人之情形外，尚有支票發票人為借
      用人，背書人為保證人或介紹人．．．等諸多情形發生之
      可能，故僅持有支票，尚不能據以認定借款之事實。今原
      告係以如附表編號1 、2 所示支票2 紙作為系爭債務之收
      據，然因支票上之法律關係及利害關係人均為多數，故難
      遽認被告即係系爭債務之借用人，從而，難執此作為原告
      有利之認定。
  ２、證人乙○○所證丙○○向其表示實際借款人係被告一情，
      僅係出於丙○○單方、片面之陳詞，而證人乙○○未曾與
      被告直接接觸，甚或以電話間接聯繫等情，亦經證人乙○○證述明確，衡諸常情，乙○○就系爭債務之作成若未曾
      與被告聯繫，是實際向其借款之人是否確係被告，抑或另
      有他人，自非無疑。況證人乙○○亦證稱：借款時不知是
      被告或丙○○曾表示被告已是拒絕往來戶，故其拿到如附
      表編號1 、2 所示支票前曾向銀行查證過被告已有退票記
      錄，所以其才要求要有擔保等語（見本院卷第59頁），然
      經本院依職權向屏東縣里港地政事務所（下稱里港地政）
      調取相關抵押權設定登記及塗銷登記之所有申請資料（見
      本院卷第27至43頁），及被告於86年1 月1 日至87年6 月
      30日間之華南商業銀行（下稱華銀）板橋分行（下稱板橋
      華銀）支票存款帳戶往來明細表（見本院卷第82頁），相
      互進行核對下，發現相關抵押權辦理申請設定登記之收件
      日期為85年12月20日，是依前揭證詞，證人乙○○查證被
      告退票紀錄之時間，理應在上開收件日期之前，惟依板橋
      華銀存款往來明細表可知，直至86年2 月15日為止被告簽
      發支票均係兌現之情，從而，證人乙○○是否係因查詢到
      被告有退票記錄，而要求提供擔保一情，亦有可疑，準此
      ，證人乙○○前揭證詞，即非無瑕疵可指。
（三）訊據證人即原告之堂姐汪侑誼證稱：原告曾向其告知要將
      錢還給乙○○，否則乙○○就要拍賣抵押物（即系爭土地
      ），所以其就拿錢去至華銀南都分行（下稱南都華銀），
      使南都華銀同意簽發如附表編號3 所示之支票交由原告清
      償藉以塗銷相關抵押權登記；且原告曾告知其上情，其與
      原告於清償抵押款之前清償前幾天至被告板橋火車站附近
      的店談還錢的事，惟被告斯時表示沒錢等語（見本院卷第
      87頁），而由上開證詞可知，證人汪侑誼之所以知悉系爭
      債務之原委，無非係聽聞原告片面之詞，至其證稱曾與原
      告至被告板橋火車站附近的店談還錢之事等情，亦僅能證
      明兩造間曾有債權債務關係，尚難認定與系爭債務有何關
      聯，故亦難以此證詞執為原告有利之認定。
（四）按文書，依其程式及意旨得認作公文書者，推定為真正，
      民事訴訟法第355 條第1 項定有明文。經核被告所提出之
      系爭土地之登記謄本（見本院卷第4 至6 頁），及本院依
      職權向里港地政調閱相關抵押權設定登記及塗銷登記之申
      請資料（見本院卷第27至43頁），相關抵押權設定契約書
      上訂立契約人、申請人欄位均記載原告係義務人兼債務人
      ，而土地登記謄本上之義務人及債務人欄位中亦均記載為
      原告，悉未見有關被告之任何記載，是被告是否確係系爭
      債務之當事人，當非無疑；且依上開資料，僅只能推認原
      告係系爭債務之義務人，尚無法據此認定被告與系爭債務
      有何關聯。
（五）原告聲請本院通知證人丙○○到場為證，惟經本院迭次合
      法通知證人丙○○，其均無正當理由未到場，復經本院依
      法裁定處罰鍰，證人丙○○受上開裁定，並經本院再次通
      知仍不到場，再經本院拘提亦未到場，是本院業已踐行民
      事訴訟法上規範證人若受合法通知無正當理由未到場之所
      有法定程式，然證人丙○○均未到場，故本院無從以此證
      據方法，作為本件判決之依據，附此敘明。
四、綜上所述，原告所提之證據，僅能證明乙○○曾交付金錢予
    丙○○，且丙○○曾以被告之名義向乙○○借貸等情，尚不
    足以認定被告曾同意或授權予丙○○以其名義而為借貸行為
    ，更遑論被告為系爭債務之當事人。從而，原告提起本件訴
    訟，請求被告應給付原告750,000 元，及自起訴狀繕本送達
    翌日起至清償日止，按週年利率5%計算之利息，為無理由，
    應予駁回。其假執行之聲請亦因訴之駁回而失所附依，爰併
    予駁回之。
五、本件事證已臻明確，兩造其餘攻擊防禦方法及舉證，經本院
    審酌後，或與本件之爭執無涉，或對本件判決結果不生影響
    ，爰不一一論述，併此敘明。
六、訴訟費用負擔之依據：民事訴訟法第78條。
中    華    民    國    97    年    6     月    10    日
                  民事第二庭    法  官  鍾啟煌
以上正本係照原本作成。
如對本判決上訴，須於判決送達後20日內，向本院提出上訴狀，
上訴臺灣高等法院（應按他造人數提出繕本）。
中    華    民    國    97    年    6    月     10    日
                                書記官  張國仁
┌───────────────────────────────────────────────┐
│附表                                                                                          │
├──┬──────────┬──────────┬──────┬─────────┬─────┤
│編號│發票人              │付款人              │發票日      │票面金額 (新臺幣) │支票號碼  │
├──┼──────────┼──────────┼──────┼─────────┼─────┤
│ 1  │丁○○              │華南商業銀行板橋分行│86年6月15日 │500,000元         │TB0000000 │
├──┼──────────┼──────────┼──────┼─────────┼─────┤
│ 2  │丁○○              │華南商業銀行板橋分行│86年4月20日 │52,500 元         │TB0000000 │
├──┼──────────┼──────────┼──────┼─────────┼─────┤
│ 3  │華南商業銀行南都分行│臺灣銀行臺南分行    │87年2月10日 │750,000元         │BD0000000 │
└──┴──────────┴──────────┴──────┴─────────┴─────┘


司法院資訊處製作；財團法人民間司法改革基金會備份。
